臺灣雲林地方法院刑事判決
111年度原訴字第3號
公  訴  人  臺灣雲林地方檢察署檢察官
被      告  謝鴻榮



            陳思翰


上一被告之
選任辯護人  劉子豪律師
被      告  林彥昀



指定辯護人  本院公設辯護人郭雅琳
被      告  曾姿樺



            陳冠禎



上列被告因詐欺案件，經檢察官提起公訴（111年度偵字第1580
號），因被告於準備程序中就被訴事實為有罪之陳述，經告以簡
式審判之旨，並聽取意見後，本院合議庭裁定由受命法官獨任進
行簡式審判程序，判決如下：
    主      文
謝鴻榮犯三人以上共同詐欺取財罪，處有期徒刑壹年貳月。
林彥昀犯三人以上共同詐欺取財罪，處有期徒刑壹年壹月。未扣
案之犯罪所得新臺幣伍仟元沒收，於全部或一部不能沒收或不宜
執行沒收時，追徵其價額。
陳思翰、曾姿樺、陳冠禎均犯三人以上共同詐欺取財罪，各處有
期徒刑壹年壹月。
    事實及理由
一、犯罪事實：
　㈠謝鴻榮、陳思翰、林彥昀、曾姿樺、陳冠禎等5人（所涉指揮
    犯罪組織或參加犯罪組織等罪部份，均由臺灣臺中地方法院
    另案判決）及本案詐欺集團不詳成員，共同意圖為自己之不
    法所有，基於三人以上共犯詐欺及洗錢之犯意聯絡，於民國
    109年12月20日某時許，撥打電話向葉怡萱佯稱因錯誤設定
    重複扣款，如要解除，應依指示操作自動提款機云云，致使
    葉怡萱陷於錯誤，於同年月22日20時38分、40分許，在其臺
    中市之居處（地址詳卷），以網路轉帳之方式，自其郵局帳
    號00000000000000號帳戶轉帳新臺幣（下同）49,985元、49
    ,985元至莊嘉淇所有郵局帳號00000000000000號帳戶（所涉
    幫助洗錢等犯行，另經檢察官不起訴處分確定），再由該集
    團內不詳成員指使陳思翰透過通訊軟體飛機，向林彥昀、曾
    姿樺、陳冠禎等3人傳達提領上開款項之指示，林彥昀、曾
    姿樺、陳冠禎等3人復依指示，由林彥昀於同日某時，自臺
    中市某處駕駛車牌號碼000-0000號自用小客車，搭載曾姿樺
    、陳冠禎前往雲林縣斗六市，推由曾姿樺於同日20時44分、
    45分許，在雲林縣○○市○○路00號之斗六鎮北郵局，接續持莊
    嘉淇之提款卡提領6萬元、39,000元，旋即交付予陳冠禎當
    場清點後轉交林彥昀保管，末由林彥昀依照謝鴻榮之指示，
    於同日22時28分許，在臺中市○里區○○○路000號之「巧虎電
    子遊藝場」，將上列款項交予謝鴻榮，由謝鴻榮轉交予不詳
    詐欺集團成員，其等即以此方式共同詐取葉怡萱之財物得逞
    ，並製造金流追查斷點，以掩飾上開三人以上共同詐欺取財
    所得之去向而為洗錢行為，林彥昀並因此獲得謝鴻榮交付之
    5,000元報酬。嗣經葉怡萱察覺有異，報警循線查悉上情。
　㈡案經葉怡萱訴由雲林縣警察局斗六分局報告臺灣雲林地方檢
    察署檢察官偵查起訴。
二、認定犯罪事實所憑之證據及理由：
  ㈠本案被告謝鴻榮、陳思翰、林彥昀、曾姿樺、陳冠禎所犯為
    死刑、無期徒刑、最輕本刑為3年以上有期徒刑以外之罪，
    亦非屬高等法院管轄之第一審案件，其於準備程序進行中，
    先就被訴事實為有罪之陳述，經法官告知簡式審判程序之旨
    ，並聽取當事人之意見後，本院合議庭裁定，依刑事訴訟法
    第273條之1規定，由受命法官獨任進行簡式審判程序，是本
    案之證據調查，依刑事訴訟法第273條之2規定，不受同法第
    159條第1項、第161條之2、第161條之3、第163條之1及第16
    4條至第170條規定之限制，合先敘明。
  ㈡上開犯罪事實，業據被告5人於警詢、偵訊及本院準備程序、
    審理時均坦承不諱（謝鴻榮部分見警卷第7至11頁、第49至5
    2頁、偵卷第172至178頁、本院卷第229至237頁、第450頁、
    第460頁；陳思翰部分見警卷第13至16頁、第43至46頁、偵
    卷第150至158頁、本院卷第195至206頁、第450頁、第460頁
    ；林彥昀部分見警卷第17至21頁、第39至42頁、偵卷第132
    至137頁、本院卷第321至330頁、第450頁、第460頁；曾姿
    樺部分見警卷第23至27頁、第53至56頁、偵卷第126至129頁
    、第135至137頁、本院卷第195頁至206頁、第450頁、第460
    頁；陳冠禎部分見警卷第29至33頁、第57至60頁、偵卷第12
    9至132頁、第135至137頁、本院卷第195頁至206頁、第450
    頁、第460頁），核與證人即告訴人葉怡萱於警詢時證述情
    節大致相符（警卷第101至103頁），並有告訴人之中華郵政
    00000000000000帳戶交易紀錄截圖2份（警卷第121頁）、被
    告曾姿樺提領之監視器畫面截圖（警卷第61至62頁）、巧虎
    電子遊藝場監視錄影畫面截圖（警卷第63至73頁）、莊嘉淇
    之中華郵政00000000000000帳戶開戶資料及交易紀錄（警卷
    第89至95頁、偵卷第104頁、第106頁）、通訊軟體TELEGRAM
    截圖（警卷第47頁）、臺中市政府警察局大甲分局日南派出
    所陳報單、受理各類案件紀錄表（警卷第97至99頁）、受理
    詐騙帳戶通報警示簡便格式表（警卷第109頁）、受理刑事
    案件報案三聯單（警卷第123頁）、金融機構聯防機制通報
    單（警卷第115頁）、內政部警政署反詐騙諮詢專線紀錄表
    （警卷第105至107頁）、群組名稱「憨B家族」109年12月22
    日、23日之通訊軟體TELEGRAM對話紀錄1份（本院卷第351頁
    至353頁）、臺灣橋頭地方檢察署檢察官110年度偵字第5557
    號不起訴處分書（本院卷第135至137頁）各1份、臺灣臺中
    地方法院110年度原訴字第45號、第1370號判決2份（本院卷
    第71至97頁、第99至134頁）在卷可憑，綜上足認被告5人自
    白與事實相符，堪以信採。綜上所述，本案事證明確，被告
    5人犯行均堪認定，應予依法論科。
三、論罪科刑之理由：
　㈠本案詐欺集團除被告5人外，尚包含指示被告5人提款並收取
    贓款之人及撥打電話詐騙告訴人之人，涉案人數顯然達3人
    以上，被告5人對此亦有所認識，是被告5人本案犯行均已合
    於刑法第339條之4第1項第2款三人以上共同詐欺取財之加重
    要件。又洗錢防制法所稱洗錢，指下列行為：一、意圖掩飾
    或隱匿特定犯罪所得來源，或使他人逃避刑事追訴，而移轉
    或變更特定犯罪所得。二、掩飾或隱匿特定犯罪所得之本質
    、來源、去向、所在、所有權、處分權或其他權益者。三、
    收受、持有或使用他人之特定犯罪所得，洗錢防制法第2條
    定有明文。故行為人如有上揭各款所列洗錢行為者，即成立
    同法第14條第1項之洗錢罪。從而，倘詐欺集團向被害人施
    用詐術後，為隱匿其詐欺所得財物之去向，而令被害人將其
    款項轉入該集團所持有、使用之人頭帳戶，並由該集團所屬
    之車手前往提領詐欺所得款項，如能證明該帳戶內之資金係
    本案詐欺之特定犯罪所得，即已該當於洗錢防制法第14條第
    1項之洗錢罪（最高法院108年度台上字第1744號判決意旨參
    照）。查被告5人所屬詐欺集團向告訴人施用詐術後，為隱
    匿其詐欺所得財物之去向，先令告訴人匯款至人頭帳戶，再
    指使被告陳思翰指示被告林彥昀、陳冠禎及曾姿樺等人前往
    提領贓款，嗣由被告林彥昀將贓款交予被告謝鴻榮轉交上游
    成員，藉由層層轉交之行為轉變犯罪所得之物理空間，而隱
    匿金錢來源為前開詐欺所得贓款，製造金流之斷點，並妨礙
    國家對於詐欺犯罪所得之追查，所為實已該當一般洗錢罪無
    疑，且被告5人既明知提領款項為詐欺所得仍於提領後將之
    交付上手，而無從掌握贓款流向，主觀上有隱匿該財產與犯
    罪之關聯性，以躲避國家追訴、處罰之故意，是被告5人確
    有共同隱匿、移轉詐欺取財之特定犯罪所得之行為甚明，自
    均應該當洗錢防制法第14條第1項之一般洗錢罪。是核被告5
    人所為，均係犯刑法第339條之4第1項第2款之3人以上共同
    詐欺取財及洗錢防制法第14條第1項之一般洗錢罪。
　㈡共同實施犯罪行為之人，在合同意思範圍以內，各自分擔犯
    罪行為之一部，相互利用他人之行為，以達其犯罪之目的者
    ，即應對於全部所發生之結果，共同負責。且共同正犯之意
    思聯絡，原不以數人間直接發生者為限，即有間接之聯絡者
    ，亦包括在內。如甲分別邀約乙、丙犯罪，雖乙、丙間彼此
    並無直接之聯絡，亦無礙於其為共同正犯之成立（最高法院
    92年度台上字第5407號判決意旨參照）。衡以現今詐欺集團
    之犯罪型態，係由多人分工方能順利達成詐欺結果，因之，
    本案犯罪集團成員雖因各自分工不同而未自始至終參與其中
    ，惟成員間所參與之部分行為，仍係相互利用該犯罪集團其
    他成員之行為，以遂行犯罪目的，是被告5人既已為本案詐
    欺集團成員，分別依該集團某成員指示指派提款任務或實際
    參與提領及輾轉交付贓款予上手等行為，自應對各該參與之
    不法犯行及結果共同負責，揆諸前揭裁判意旨及說明，被告
    5人自應與本案詐欺集團其他成員就本案加重詐欺取財及一
    般洗錢等犯行負共同正犯之責任。從而，被告5人與本案詐
    欺集團其他不詳成員間，具有犯意聯絡及行為分擔，均應論
    以共同正犯。
　㈢被告5人就三人以上共同詐欺取財及洗錢之犯行，各係出於一
    個犯意，實行一個犯罪行為，而侵害國家法益、社會法益及
    個人法益，亦具有行為局部之同一性，在法律上應評價為一
    行為，應認係一行為觸犯數罪名之想像競合犯，各從一重論
    以三人以上共同詐欺取財罪。
　㈣想像競合犯之處斷刑，本質上係「刑之合併」。其所謂從一重處斷，乃將想像競合犯組成之評價上數罪，合併為科刑一罪，其所對應之刑罰，亦合併其評價上數罪之數法定刑，而為一個處斷刑。易言之，想像競合犯侵害數法益者皆成立犯罪，論罪時必須輕、重罪併舉論述，同時宣告所犯各罪名，包括各罪有無加重、減免其刑之情形，亦應說明論列，量刑時併衡酌輕罪部分量刑事由，評價始為充足，然後依刑法第55條前段規定「從一重處斷」，非謂對於其餘各罪可置而不論。因此，法院決定處斷刑時，雖以其中最重罪名之法定刑，做為裁量之準據，惟於裁量其輕重時，仍應將輕罪合併評價在內（最高法院108年度台上字第4405號、第4408號判決意旨參照）。洗錢防制法第16條第2項規定：「犯前2條之罪，在偵查或審判中自白者，減輕其刑。」被告5人於偵查及審判中均自白一般洗錢犯行，依上開規定原應減輕其刑，雖其等所犯一般洗錢罪係屬想像競合犯其中之輕罪，惟本院於後述量刑時仍當一併衡酌該部分減輕其刑事由，附此說明。
　㈤爰審酌被告5人不思循正當途徑獲取財物，竟為貪圖輕易獲得
    金錢，滿足一己物慾，而為本案詐欺及洗錢犯行，除使檢警
    追查困難外，亦使告訴人無從追回被害款項，危害社會治安
    ，所為實值非難，惟念及被告5人犯後均已坦承前揭加重詐
    欺取財及洗錢之犯行，態度尚可，且被告陳思翰、曾姿樺、
    陳冠禎已積極與告訴人成立調解並賠償完畢，有本院調解筆
    錄、匯款單據各3份附卷可憑（本院卷第293、295、299頁、
    341、479、481頁），並考量其等犯罪手段、情節、素行、
    於本案所分擔角色分工、對告訴人所生危害，兼衡被告謝鴻
    榮自陳國中畢業之智識程度、入監前從事網拍工作，月薪3
    萬元至5萬元不等、未婚，尚有父母之家庭生活經濟狀況；
    被告陳思翰自陳高職肄業之智識程度、目前從事賣鞋工作，
    月薪5萬元、尚有父母及手足之家庭生活經濟狀況；被告林
    彥昀自陳高中肄業之智識程度、擔任貨櫃車隨車助手及白牌
    計程車司機，月收入3萬至5萬元不等、已婚無子女，尚有父
    母、手足及外祖母之家庭生活經濟狀況；被告曾姿樺自陳專
    科畢業之智識程度，在飲料店工作，月收入約26,000元、未
    婚，尚有母親及手足之家庭生活經濟狀況；被告陳冠禎自陳
    高職異業之智識程度、未婚，於燒烤店工作，月薪28,000元
    ，尚有父母及手足之家庭生活經濟狀況，暨被告5人前科素
    行（見卷附臺灣高等被告前案紀錄表）等一切情狀，分別量
    處如主文所示之刑。
　㈥被告陳思翰及其辯護人、被告曾姿樺、陳冠禎雖均請求宣告
    緩刑，然被告陳思翰同期間之三人以上共同詐欺取財及洗錢
    犯行，業經臺灣臺中地方法院判決有罪，並定應執行有期徒
    刑2年6月，嗣被告陳思翰不服提起上訴，經臺灣高等法院臺
    中分院審理中，有臺灣高等法院被告前案紀錄表1份附卷足
    憑，雖上開判決並未確定，惟被告陳思翰既已認罪，其罪刑
    可期，是本案縱宣告緩刑，日後仍有撤銷緩刑宣告之可能，
    且亦不足使被告陳思翰體認其行為造成之損害，而生警惕之
    心，是本院認被告陳思翰並無以暫不執行刑罰為適當之情形
    ，爰不予宣告緩刑；另被告曾姿樺、陳冠禎所涉三人以上共
    同詐欺取財及洗錢犯行，固經臺灣臺中地方法院判處罪刑後
    諭知緩刑宣告，嗣被告曾姿樺、陳冠禎均提起上訴而未確定
    ，亦有臺灣高等法院被告前案紀錄表2份在卷足憑，雖被告
    曾姿樺、陳冠禎上開判決尚未確定，然本院審酌上情及其等
    素行，認本案均不宜宣告緩刑，均附此敘明。
四、沒收：
　㈠犯罪所得，屬於犯罪行為人者，沒收之；於全部或一部不能
    沒收或不宜執行沒收時，追徵其價額，刑法第38條之1第1項
    前段、第3項定有明文。又2人以上共同犯罪，關於犯罪所得
    之沒收、追繳或追徵，倘若共同正犯各成員內部間，對於不
    法利得分配明確時，固應依各人實際分配所得沒收；然若共
    同正犯成員對不法所得並無處分權限，其他成員亦無事實上
    之共同處分權限者，自不予諭知沒收；至共同正犯各成員對
    於不法利得享有共同處分權限時，則應負共同沒收之責。關
    於上揭共同正犯各成員有無犯罪所得、所得數額，係關於沒
    收、追繳或追徵標的犯罪所得範圍之認定，因非屬犯罪事實
    有無之認定，並不適用「嚴格證明法則」，無須證明至毫無
    合理懷疑之確信程度，應由事實審法院綜合卷證資料，依自
    由證明程序釋明其合理之依據以認定之。查被告林彥昀自陳
    因本案獲取5,000元之報酬等語（本院卷第465頁），屬其犯
    罪所得，且未扣案，依前揭規定，於被告林彥昀所犯罪項下
    宣告沒收，並於全部或一部不能沒收或不宜執行沒收時，追
    徵其價額；另被告謝鴻榮、陳思翰、曾姿樺及陳冠禎均自陳
    並未因本案獲取任何報酬，且卷內亦無證據證明被告4人確
    因本案而取得任何報酬，依罪證有疑利於被告之原則，應認
    被告4人並無犯罪所得，自無從對被告4人宣告沒收或追徵犯
    罪所得，附此敘明。
　㈡洗錢防制法第18條第1項規定「犯第14條之罪，其所移轉、變
    更、掩飾、隱匿、收受、取得、持有、使用之財物或財產上
    利益，沒收之；犯第15條之罪，其所收受、持有、使用之財
    物或財產上利益，亦同」，此一規定採取義務沒收主義，只
    要合於該項規定，法院固應為相關沒收之諭知，然該洗錢行
    為之標的是否限於行為人所有者始得宣告沒收，法無明文，
    實務上一向認為倘法條並未規定「不問屬於犯罪行為人與否
    均沒收」時，自仍以屬於被告所有者為限，始應予沒收。查
    本案被告曾姿樺所提領之款項，均由被告林彥昀轉交被告謝
    鴻榮後轉交本案詐欺集團不詳成員，是被告5人對於上開款
    項既均無處分權限，且未再實際管領之，自不得予以宣告沒
    收。
五、應適用之法律：
  ㈠刑事訴訟法第273條之1第1項、第299條第1項前段。
  ㈡洗錢防制法第14條第1項。
  ㈢刑法第11條前段、第28條、第339條之4第1項第2款、第55條
    、第38條之1第1項前段、第3項。
  ㈣刑法施行法第1條之1第1項。
本案經檢察官黃立宇提起公訴，檢察官吳淑娟到庭執行職務。
中　　華　　民　　國　　111 　年　　8 　　月　　24　　日
                  刑事第五庭  法  官  鍾世芬
以上正本證明與原本無異。
如不服本判決應於收受判決後20日內向本院提出上訴書狀，並應
敘述具體理由；其未敘述上訴理由者，應於上訴期間屆滿後20日
內向本院補提理由書（均須按他造當事人之人數附繕本）。「切
勿逕送上級法院」。
                              書記官　李沛瑩
中　　華　　民　　國　　111 　年　　8 　　月　　25　　日
附錄本案論罪科刑法條全文：
中華民國刑法第339條之4
犯第339條詐欺罪而有下列情形之一者，處1年以上7年以下有期
徒刑，得併科1百萬元以下罰金：
一、冒用政府機關或公務員名義犯之。
二、三人以上共同犯之。
三、以廣播電視、電子通訊、網際網路或其他媒體等傳播工具，
    對公眾散布而犯之。
前項之未遂犯罰之。

洗錢防制法第14條
有第二條各款所列洗錢行為者，處7年以下有期徒刑，併科新臺
幣5百萬元以下罰金。
前項之未遂犯罰之。
前二項情形，不得科以超過其特定犯罪所定最重本刑之刑。